【裁判字號】    89,台上,2876
【裁判日期】    890519
【裁判案由】    搶奪
【裁判全文】
最高法院刑事判決                              八十九年度台上字第二八七六號
    上  訴  人  甲○○
右上訴人因搶奪案件，不服臺灣高等法院高雄分院，中華民國八十七年四月二十一日
第二審判決（八十七年度上訴字第四八○號，起訴案號：臺灣高雄地方法院檢察署八
十六年度偵字第一五四七九號），提起上訴，本院判決如左：
    主  文
上訴駁回。
    理  由
按刑事訴訟法第三百七十七條規定，上訴於第三審法院，非以判決違背法令為理由，
不得為之。是提起第三審上訴，應以原判決違背法令為理由，係屬法定要件。如果上
訴理由狀並未依據卷內訴訟資料，具體指摘原判決不適用何種法則或如何適用不當，
或所指摘原判決違法情事，顯與法律規定得為第三審上訴理由之違法情形，不相適合
時，均應認其上訴為違背法律上之程式，予以駁回。本件原判決維持第一審法院論處
上訴人甲○○意圖為自己不法之所有，而搶奪他人之動產未遂罪刑（處有期徒刑一年
）之判決，駁回上訴人在第二審之上訴。上訴意旨略稱：告訴人吳春餘在警訊中先供
稱上訴人騎機車從後面搶走其放在機車腳踏板上的皮包，後即改稱因其用雙腳頂住皮
包，所以皮包未被搶走，並未言及上訴人曾碰觸其膝蓋，嗣在偵查中則謂上訴人的手
有碰到其腳及皮包帶子，在第一審復稱：「他（指上訴人）右手過來碰到我的腳，我
加油失控，那人用手要拿我的皮包或按到我的腳，我沒有辦法判斷，因我將皮包放在
車子腳踏板上，用腳尖頂著，且袋子背帶部分高度超過我的膝蓋，我感覺是他要搶我
皮包，他只碰我一次」，而在原審又謂上訴人與伊併行一段距離，靠得很近，近到可
以摸到對方手把之間隔，覺得膝蓋有被碰到，但皮包有無被拿到我不知道，當時無汽
車超越。可見告訴人前後證述不一，實情如何、上訴人有無碰到告訴人之皮包、告訴
人之供述究以何次為可採，其在第一審法院所稱之感覺上訴人要搶伊皮包，有無可能
係出於誤認，能否以此推測之詞，做為判決之基礎﹖告訴人在事發前要注視路況騎乘
機車，事發後一面記下上訴人騎乘機車之車號，一面又對上訴人揚言：「好膽，不要
走」，於此情況下，其如何能留意到事發當時是否有汽車逼近上訴人﹖告訴人如有遭
上訴人搶奪財物之認識，何以不高喊搶劫，反而說：「好膽，不要走」，足見其應係
被撫摸大腿，認上訴人吃其豆腐，致出此言，其記下上訴人騎乘機車之車號，乃懷恨
在心，為圖報復使然，何能謂毫無嫌隙﹖而其以搶奪為名報案，則應是祇被撫摸大腿
，警方未必理會之故，原判決就以上諸點均未調查，於理由內復恝而未論，於法有違
。況依案重初供之法則，告訴人偵審中與警訊筆錄之記載，不相符合之供述，應無可
採。再者機車行進中，欲搶奪告訴人置於機車腳踏板上以腳頂住之皮包，絕非易事，
為避免人車摔倒，上訴人亦不可能放開一手，斜著身體去搶告訴人置於機車腳踏板上
之皮包，至於本件事發後，上訴人立即折返家中，實因險釀車禍，無心情上班之故，
此乃一般人之自然心態。況且騎機車搶奪皮包乃乘人不備搶走機車前（後）車籃內之
財物或一人騎機車後載一人，由被載者下手行搶，此與本案情形完全不同，原判決僅
憑告訴人之指訴，即認上訴人搶奪未遂，而未於判決理由內敘明上訴人何以有搶奪該
皮包之可能，另對於告訴人在原審所稱二車近到可以摸到對方手把之間隔，是否係伸
手即可取得告訴人置於機車腳踏板上之皮包，又未為現場實況模擬，若該間隔根本不
可能摸到置於機車腳踏板上之皮包，如何能認定上訴人有搶奪犯行，原判決就此部分
證據之判斷，非但違反證據及經驗法則，亦有理由不備之違法。又原判決「事實及理
由」欄第二項記載：「告訴人於本院供稱：皮包有無被拿到，我不知道」、「至於被
告（即上訴人，下同）伸手指向告訴人置於機車腳踏板上之皮包處，雖因兩車行駛及
告訴人防護得宜，致皮包未被搶走，甚或被告未碰及皮包，均不影響被告有伸手搶奪
之行為，要無深究被告之手是否觸及皮包之必要，至於告訴人於本院供稱皮包有無被
被告拿到伊不知道，亦不能執此為被告有利之認定」，均與第一審判決事實欄認定：
「甲○○趁其不備之際，伸手搶奪該只皮包，因吳春餘以其雙腳緊夾住，致行搶未得
逞」，不相適合，有判決理由矛盾之違法。而第一審及原判決認定告訴人雙腳緊夾皮
包，復與告訴人在警訊、第一審及原審供稱：「皮包放在機車腳踏板上用腳頂住」不
符。又上訴人在原審即主張係因承辦警員脅迫，若不承認將被修理，因害怕遭刑求，
始在未經閱覽之警訊筆錄上簽名、捺指印，實際上該筆錄乃警員片面製作，上訴人並
不知內容為何。而製作該警訊筆錄之警員穆有得到庭證稱：「接獲勤務報告，有女孩
子報案被搶奪，且有記下車牌，我們根據被告車牌號碼，查出被告住處，在被告住所
附近檳楖攤發現該車牌之車及被告，被告開始稱沒有，但我一直逼問甲○○其事發之
行蹤，他答不出，才承認，他自承之後，筆錄做完，被害人才到警局，並指認被告就
是搶奪之人」，有違常情，因一般人絕不可因無法交代行蹤，而坦承搶奪，況且依該
警訊筆錄之記載，上訴人筆錄之製作時間，為民國八十六年六月二十三日上午十一時
十分，告訴人警訊筆錄之製作時間是同日上午十一時，穆有得證稱上訴人之筆錄做完
後，告訴人才到警察局，顯屬不實。原審未傳訊警員穆有得查證警方取得自白之程序
是否適法，就穆有得證稱上訴人剛開始說要摸告訴人大腿之有利證據，未加審認、說
明，即逕採納上訴人之自白作為判決之基礎，兼有未盡調查能事及理由不備之違法。
又本件事發時間為八十六年六月二十三日上午八時之上班時間，事發現場為六線車道
，往來人車甚多，上訴人若蓄意行搶，豈會在人車甚多之六線道路上，騎用懸掛車牌
之自己機車﹖而告訴人在第一審復供稱：「（問：那人用手要拿妳皮包或按妳腳﹖）
我沒有辦法判斷」、「他（指上訴人）去做筆錄時我不在場，但他只是一直比敬禮手
勢向我說對不起，並無向我解釋為何差點撞上我」，可見告訴人依上訴人行為之外觀
，根本無法判斷上訴人是否有搶奪其皮包之意圖，甚至告訴人亦認上訴人祇有差點撞
上伊而以手摸到其大腿之行為，否則不會表示上訴人未向伊解釋為何差一點撞上伊，
原審就上開有利之證據未予審認、調查，於法有違。況且上訴人有正當工作，父年已
六十八，母亦年達六十六，均罹患宿疾，子女四人，年在十二歲至十九歲之間，全靠
上訴人撫育，上訴人為一善良百姓，絕不敢從事非法行為云云。
惟查原判決引用第一審判決記載之事實、證據及理由，依憑上訴人於警訊時坦承犯罪
之自白、告訴人吳春餘在警訊、偵查、第一審及原審就本件基本事實部分所為之供述
、證人穆有得於第一審法院之證述等證據資料，認定上訴人有第一審判決事實欄所載
之搶奪未遂犯行，已詳敘其調查證據之結果及取捨證據認定之理由。並援引第一審判
決之理由，指駁上訴人否認犯罪之辯解，另敘明：「告訴人於本院供稱：『當時情形
，他（指上訴人）有與我並行一段距離，靠得很近，（近得）可以摸對方手把之間隔
，他帶全罩之安全帽，我覺得膝蓋有被碰到，皮包有無被拿到我不知道』、『當時旁
邊沒有汽車（超車）』；復據被告（指上訴人）拍攝現場道路之行車照片十二紙，顯
示機車道上甚寬，如併行二部機車尚有相當空間，且該路段係六線道，汽車行駛，尚
不致於擠入機（慢）車道，故被告迭次辯稱因受計程車超車影響，重心不穩，伸手無
意碰到告訴人大腿，實難採信，況告訴人一再供稱被告緊臨併行一段距離，當時又無
汽車超車，則被告之伸手，要非駕駛不穩所致，至於被告之伸手，指向告訴人置於機
車踏板上之皮包處，雖因兩車行駛及告訴人防護得宜，致皮包未被搶走，甚或被告未
碰及皮包，均不影響被告有伸手搶奪之行為，要無深究被告之手是否觸及皮包之必要
，至於告訴人於本院供稱皮包有無被被告拿到伊不知道，亦不能執此為被告有利之認
定；另被告於警訊時已有坦承犯行，已據警員穆有得於原審供明，雖被告於到案之初
，未做筆錄時曾一度否認，然經警一再盤問，始行承認，則被告之筆錄內容，並無不
實之處，事後否認犯罪，實係推卸之詞」，就形式上觀察，原判決並無採證認事違背
經驗法則、論理法則、理由不備、未盡調查能事、所載理由矛盾及適用法則不當等違
背法令之情形。至於告訴人吳春餘在警訊、偵查、第一審及原審之證述，雖稍有歧異
，惟告訴人之指訴，有部分前後不符，究以何者為可採，事實審法院原得本於調查證
據之結果自由判斷，非謂其指訴一有不符，即應認其全部皆不可採，尤其關於事發過
程之細節，告訴人難免因時間經過記憶減退、以致前後供述稍有出入，惟若其就基本
事實之陳述，與真實性無礙時，該部分供述，仍非不得採信。第一審判決採納告訴人
於警訊及偵、審中就本件基本事實所為之陳述，作為認定事實之基礎，原判決予以引
用，並以上訴人在警局之自白及證人穆有得之證述，增加告訴人指訴之證據證明力，
因而維持第一審判決，駁回上訴人在第二審之上訴，乃事實審法院採證認事職權之適
法行使，於證據法則無違，且無以告訴人指訴作為認定事實唯一證據之情形，不容任
指為違法。雖原判決對於告訴人就本件事發細節方面，先後所為稍有出入之供述，究
應如何取捨，未於理由內詳加說明，但原判決既引用第一審判決所記載之事實、證據
及理由，而第一審判決理由內已就所採納之告訴人供述內容，詳予記載（見第一審判
決第一頁背面第十一行至第二頁正面第二行），則當然含有排除其他部分證言之意，
此為法院取捨證據之當然結果，原判決就此未加說明，不過是說明稍嫌簡略而已，於
判決本旨並無影響，自未違法。再告訴人在警訊之初證稱：「被一男子騎一部 WDI－
五五一號黑色輕機車從後面搶走我的皮包，所以我到分駐所報案的」（見警局卷），
旨在大略的說明其何以赴警局製作談話筆錄，該段問答，既非就其遭搶之經過，詳加
詢、答，則告訴人在第一審法官及原審受命法官仔細詢問案發經過時，證稱：「從我
右後方靠近，與我並行（應為併之誤），他（即上訴人，）與我並行幾秒鐘而已」、
「他與我並行一段距離，靠得很近，可以摸到對方手把的間隔」（見第一審卷第十七
頁背面、原審卷第四五頁），乃就先前未臻詳盡之供述，加以補充、釐清，並非顯不
一致。而綜觀告訴人在警訊時供稱：「有一位男子頭戴安全帽，騎一部 WDI－五五一
號黑色的輕機車，搶走我在機車腳踏板上的皮包，當時因為我緊張差一點撞到路邊電
線桿，他在搶我皮包時，我用雙腳頂住皮包，所以沒有被搶走」（見警局卷），顯意
指上訴人雖乘其不備動手行搶，但因其將置於機車腳踏板上之皮包用腳頂住而未得逞
，該筆錄前段記載：「搶走我在機車腳踏板上的皮包」，祇是用語不當，並非表示皮
包已遭上訴人搶走之意；至於告訴人在第一審及原審供稱：「他（指上訴人）去做筆
錄我不在場，但他只是一直比敬禮手勢向我說對不起，並無向我解釋，為何差點撞上
我」、「不知道皮包有無被拿到」，前者意在表示上訴人在警局曾以敬禮手勢向伊道
歉，但未說明何以騎機車向伊靠近，以致險些相撞；後者不過在陳述上訴人動手行搶
後是否確曾碰觸到其置於機車腳踏板上之皮包，伊不知道，均非意指上訴人未動手行
搶，以上皆非對上訴人必然有利之證據，原判決未於理由內一一記載、說明，並未違
法。更何況原審法院審判長於審判期日，既以提示並告以要旨之方式，提示告訴人先
後在警訊、偵查、第一審審理及原審調查時陳述之筆錄，予上訴人辯論（見原審卷第
五五頁背面、第五六頁），依刑事訴訟法第一百六十五條規定，即不得任指原審就告
訴人上開供述未有調查，上訴意旨以原審就告訴人先後之供述，未踐行調查程序云云
，指摘原判決未盡調查能事，顯屬誤會。再者第一審判決事實欄記載：「因吳春餘以
其雙腳緊夾住皮包」及理由內援引告訴人證述：「我用雙腳頂住皮包」，均在說明告
訴人置於所騎機車腳踏板上之皮包，因其以雙腳強力控制，致未遭奪走，其用語固有
不同，但含意並無軒輊，上訴意旨執此指摘原判決事實認定與理由說明，相互齟齬，
顯係對上開詞句文義之誤解。又上訴人在原審雖辯稱：其在警局自白乃受警員脅迫，
並非出於任意性，然第一審法院傳訊製作上訴人警訊筆錄之員警穆有得到庭查證上訴
人在警局接受偵訊之過程時，證人穆有得已證稱：「接獲勤務報告，有女孩子報案被
搶奪，且有記下車牌，我們根據被告（即上訴人）車牌號碼，查出被告住處，在被告
住所附近檳楖攤發現該車牌之車及被告，被告開始稱沒有，但我一直逼問甲○○其事
發之行蹤，他答不出，才承認，他自承之後，筆錄做完，被害人才到警局，並指認被
告就是搶奪之人，被告剛開始是說要摸被害人大腿，但我向他說，你這樣做很危險，
被害人若跌倒受傷怎麼辦，他才承認搶皮包」（見第一審卷第三一頁），而原判決採
納證人穆有得之證述，說明警訊筆錄之內容並無不實，並據之指駁上訴人因恐遭刑求
始在警局自白犯罪之辯解，乃事實審法院就證據證明力自由判斷職權之合法行使，且
於證據法則無違；至於告訴人警訊筆錄上記載之詢問時間，雖在上訴人筆錄所載詢問
時間之前，證人穆有得供述：「筆錄做完，被害人才到警局，並指認被告就是搶奪之
人」，或與事實不盡相符，但告訴人接受警方詢問之時間，究在警方詢問上訴人之前
或之後，與該筆錄記載之其餘內容是否確實、上訴人在警局自白犯罪是否出於任意性
，並無必然關聯，據此尚不足以證明上訴人在警局之自白非出於任意性。何況原審審
判長於最後審判期日，諭知調查證據完畢開始辯論前，詢問上訴人：「最後有什麼證
據需要調查﹖」時，上訴人已答稱：「無」（見原審卷第五六頁），其在法律審之本
院，始又執原審未傳訊警員穆有得查證警方取得自白之程序是否適法、未查證在人車
往來頻繁之六線車道上，上訴人豈會騎乘自己機車搶奪財物、未現場模擬相隔可摸到
對方機車手把之間隔可否觸及對方置於腳踏板上之皮包云云，指摘原判決違法，顯非
依據卷內資料而為主張。末查騎機車搶奪他人財物，非必有二人始能成事，上訴意旨
以上訴人騎乘加速中之機車，放一手搶奪告訴人置於機車腳踏板處之皮包，其騎乘之
機車勢必摔倒云云，指摘原判決認定其搶奪未遂，有違經驗法則，顯屬誤會。又第一
審判決事實欄記載：「甲○○伸手搶奪該只皮包，因吳春餘其雙腳緊夾住皮包，致行
搶未得逞」，意指上訴人有伸手搶奪該皮包之動作，非謂其手已觸及該只皮包，此與
原判決理由內說明：「被告（即上訴人）未碰及皮包，並不影響被告有伸手搶奪之行
為，要無深究被告之手是否觸及皮包之必要」，並無齟齬，自非理由矛盾。至於上訴
人主張告訴人在事發前要注視路況騎乘機車，事發後一面記下上訴人騎乘機車之車號
，一面又對上訴人揚言：「好膽，不要走」，於此情況下，其如何能留意到事發當時
是否有汽車逼近上訴人﹖告訴人如有遭上訴人搶奪財物之認識，何以不高喊搶劫，反
而說：「好膽，不要走」，足見其應係被撫摸大腿，認上訴人吃其豆腐，致出此言，
其記下上訴人騎乘機車之車號，乃懷恨在心，為圖報復使然，何能謂毫無嫌隙﹖而其
以搶奪為名報案，則應是祇被撫摸大腿，警方未必理會之故，況且上訴人有正當工作
，父年已六十八，母亦年達六十六，均罹患宿疾，子女四人，年在十二歲至十九歲之
間，全靠伊撫育，伊為一善良百姓，絕不敢從事非法行為等語，均屬事實上之爭執，
且非對於原判決有無違背法令之具體指摘，自非提起第三審上訴之適法理由。上訴意
旨置原判決理由內已詳予說明之事項於不顧，對於原審採證認事自由判斷之職權行使
，究竟如何違背法令，並未依據卷內訴訟資料為具體之指摘，仍執陳詞，空言否認犯
罪，再為單純之事實上爭執。又徒憑己見，漫指原判決理由矛盾、適用法則不當、調
查職責未盡、採證違背證據法則及理由不備，均非適法之第三審上訴理由，其上訴違
背法律上之程式，應予駁回。
據上論結，應依刑事訴訟法第三百九十五條前段，判決如主文。
中      華      民      國    八十九    年      五      月     十九     日
                              最高法院刑事第一庭
                                  審判長法官  施  文  仁
                                        法官  張  淳  淙
                                        法官  林  永  茂
                                        法官  蕭  仰  歸
                                        法官  洪  文  章
      右正本證明與原本無異
                                              書  記  官
中      華      民      國    八十九    年      五      月    二十四    日


司法院資訊處製作；財團法人民間司法改革基金會備份。
